---
title: "TP1 Partie Cartographie"
author: "Omar THIAM"
date: "`r Sys.Date()`"
output: html_document
---

```{r setup, include=FALSE}
knitr::opts_chunk$set(
  echo = TRUE, # Affiche le code source R dans le document final.
  eval = TRUE, # Exécute le code R contenu dans le chunk.
  message = FALSE, # Supprime l'affichage des messages R dans le document final.
  warning = FALSE # Supprime l'affichage des avertissements R dans le document
)
```

# Un peu de cartographie

## Transformation de la base en données géographiques

```{r packages needed}
library(labelled)
library(tidyverse)
library(dplyr)
library(readxl)
library(gtsummary)
library(sf)
library(leaflet)
library(raster)
library(ggplot2)
library(ggspatial)
```

```{r}
projet_map<- sf::st_as_sf(projet, coords = c("gps_menlongitude", "gps_menlatitude")) #changer les données en type spatial
class(projet_map) #class de la base de données
```

```{r}
sf::st_crs(projet_map) <- 4326 #système de coordonnées
str(projet_map)
```

# 3.2 Premiere carte

```{r}
graphe_1 <- ggplot(projet_map) +
  aes(fill = sexe, colour = sexe) +
  geom_sf(size = 2.35) +
  scale_fill_manual(values = c(femme = "#F8766D", homme = "#61FFEC")) +
  xlab("Longitude") +
  ylab("Latitude") +
  annotation_scale(location = "br") +
  annotation_north_arrow(location = "tr", which_north = "true")

graphe_1
```
# 3.3.1 IMPORTATION DES DONNEES DU SENEGAL
```{r}

sn_map0 <- read_sf("Senegal/gadm41_SEN_0.shp")
sn_map1 <- read_sf("Senegal/gadm41_SEN_1.shp")
sn_map2 <- read_sf("Senegal/gadm41_SEN_2.shp")
sn_map3 <- read_sf("Senegal/gadm41_SEN_3.shp")
```

# 3.3.1 Delimitation du Sénégal

```{r}
# Créer la carte brute du Sénégal
NIV_0 <- ggplot(sn_map0) +
 aes(fill = COUNTRY) + # Associe les couleurs à la variable COUNTRY
 geom_sf(size = 1.4) + # Ajoute les polygones correspondant aux régions
 scale_fill_brewer(palette = "YlOrRd", direction = 1) + # Utilise une palette de couleurs jaune-orange-rouge
 labs(title = "Carte brute du Sénégal") + # Ajoute un titre à la carte
 theme_minimal() + # Utilise un thème minimal
 theme(legend.position = "none") + # Supprime la légende
 annotation_scale(location = "bl") + # Ajoute une échelle
 annotation_north_arrow(location = "tl", which_north = "true") # Ajoute une flèche indiquant le nord

print(NIV_0)

```

#3.3.2 Carte Sénégal avec niveau 1

```{r}
NIV_1 <- ggplot() + # Crée un nouveau graphique
  geom_sf(data = sn_map1, aes(fill = NAME_1), color = "black", size = 0.8) + # Ajoute les polygones correspondant aux régions avec le remplissage basé sur NAME_1
  geom_sf_text(data = sn_map1, aes(label = NAME_1), size = 3, color = "black") +  # Ajoute les noms des régions
  theme(legend.position = "none")+ # Masque la légende
  labs(title = "Carte du Sénégal niveau région") + # Ajoute un titre à la carte
  annotation_scale(location = "bl") + # Ajoute une échelle
  annotation_north_arrow(location = "tl", which_north = "true") # Ajoute une flèche indiquant le nord

print(NIV_1) # Affiche la carte

```

# 3.3.3 Representation du Sénégal au niveau départemental

```{r}
NIV_2 <- ggplot() + # Crée un nouveau graphique
  geom_sf(data = sn_map2, aes(fill = NAME_2), color = "black", size = 0.8) + # Ajoute les polygones correspondant aux régions avec le remplissage basé sur NAME_2
  geom_sf_text(data = sn_map2, aes(label = NAME_2), size = 2.5, color = "black") +  # Ajoute les noms des régions
  theme(legend.position = "none")+ # Masque la légende
  labs(title = "Carte du Sénégal niveau département") + # Ajoute un titre à la carte
  annotation_scale(location = "bl") + # Ajoute une échelle
  annotation_north_arrow(location = "bl", which_north = "true") # Ajoute une flèche indiquant le nord

print(NIV_2) # Affiche la carte
```

# 3.3.4 Representation du Sénégal au niveau communal

```{r}
NIV_3 <- ggplot() +
  geom_sf(data = sn_map3, aes(fill = NAME_3), color = "black", size = 0.8) +
  geom_sf_text(data = sn_map3, aes(label = NAME_3), size = 2, color = "black") +  # Ajouter les noms des régions
  theme(legend.position = "none")+ # Masquer la légende
  labs(title = "Carte Sénégal niveau commune") +
  annotation_scale(location = "bl") +
 annotation_north_arrow(location = "bl", which_north = "true")
print(NIV_3)
```

3.4 Carte des PME suivant le sexe

```{r}
X <- ggplot() + # Crée un nouveau graphique
  geom_sf(data=sn_map1, color = "black", size = 0.8) + # Ajoute les polygones correspondant aux régions sans remplissage
  theme(legend.position = "none") + # Masque la légende
  geom_sf(data=projet_map,aes(fill = sexe, colour = sexe),size = 2.35) + # Ajoute les polygones correspondant aux PME avec remplissage basé sur le sexe
  scale_fill_manual(values = c(femme = "#F8766D", homme = "#61FFEC")) + # Définit les couleurs de remplissage manuellement
  labs(title = "Representation spatiale des PME suivant le sexe") + # Ajoute un titre à la carte
  geom_sf_text(data = sn_map1, aes(label = NAME_1), size = 3, color = "black") + # Ajoute les noms des régions
  annotation_scale(location = "br") + # Ajoute une échelle
  annotation_north_arrow(location = "tr", which_north = "true") + # Ajoute une flèche indiquant le nord
  theme_minimal() # Utilise un thème minimal

X # Affiche la carte

```

3.5 Réprésentation spatiale des PME suivant le niveau d’instruction


```{r}
INSTRUC <- ggplot()+
  geom_sf(data=sn_map1, color = "black", size = 0.8)+
  theme(legend.position = "none") +
  geom_sf(data=projet_map,aes(colour = q25),size = 1.2)+
   geom_sf_text(data = sn_map1, aes(label = NAME_1), size = 3, color = "black") +
  scale_color_hue(direction = 1,name = "Niveau d'instruction") +
  annotation_scale(location = "br") +
  labs(title = "Representation spatiale des PME suivant Niveau d'instruction")+
 annotation_north_arrow(location = "tr", which_north = "true")+
  theme_minimal()
INSTRUC
```
